Inventaris van de Werkboeken Borneo Documentatie van E. Braches, 1941-1945
Nationaal Archief, Den Haag
Braches-Werkboeken Borneo Documentatie 1941-1945
Braches
2001
Y8
0.45 meter; 13 inventarisnummers.
Normale geschreven, getypte en gedrukte documenten, geen bijzondere handschriften.
Nationaal Archief, Den Haag
Ernst Braches (geb. 1930)
Het archief bestaat uit een twaalftal boeken, bevattende uitgeprinte afschriften van archiefdocumenten over de behandeling door de Japanse bezetter van Europese krijgsgevangenen en civiele gevangen op Borneo tijdens de Tweede Wereldoorlog.
Archiefvorming
Geschiedenis van het archiefbeheer
Als zoon van ouders die tijdens de Japanse bezetting van Nederlands-Indië op Borneo zijn omgekomen, heeft Ernst Braches vanaf 1985 zich bezig gehouden met de vraag: Wat is er eigenlijk gebeurd?. Hij is verhalen en documenten - in de vorm van fotokopieën - gaan verzamelen, in eerste instantie over de persoonlijke geschiedenis van de kinderen van toen en hun omgekomen ouders. Tijdens zijn onderzoek werd al snel duidelijk dat er nauwelijks eerder onderzoek naar de gebeurtenissen op Borneo was gedaan. Het werd voor hem dan noodzakelijk om ook buiten de persoonlijke sfeer zoveel mogelijk bronnen te verzamelen. Voor onderzoek naar de gebeurtenissen op Borneo moesten achtergrondgegevens over het gehele gebied beschikbaar zijn. De gebeurtenissen moesten in de meeste gevallen worden gereconstrueerd aan de hand van vaak minieme gegevens, versplinterd en verspreid over vele documenten, opgeborgen in archieven, verspreid over de gehele wereld.
Zijn poging tot beantwoording van de vraag "Wat is er eigenlijk gebeurd?" heeft tenslotte geleid tot een zo volledig mogelijke documentatie van bronnen betreffende de geschiedenis van de Japanse bezetting op Borneo. In vijftien jaar is zo een klein monument opgericht ter herinnering aan de slachtoffers van Borneo, de doden en de overlevenden.
De verwerving van het archief
Het archief is door schenking verworven.
Inhoud en structuur van het archief
2.22
Inhoud
Borneo-Bronnen
Borneo-Bronnen is als openingsdeel opgenomen in de gebonden reeks van twaalf Werkboeken (inv.nr. 1).
Borneo-Bronnen dient als algemene beschrijving van en als sleutel tot de Borneo-Documentatie (inv.nrs. 2-12) en geeft een overzicht van alle aan de samensteller bekende stukken betreffende Nederlands Borneo in oorlogstijd. De documenten zijn per stuk beschreven. Borneo-Bronnen opent met een algemeen overzicht INSTELLINGEN. In dit hoofdstuk is per instelling een overzicht gegeven van de geraadpleegde collecties en de relevante dossiers.
In het hoofdstuk "Archivalia - Algemeen" wordt een selectie gegeven van de publicaties betreffende Borneo in oorlogstijd. Dan volgt een overzicht van kaarten op landstreek en een alfabetische opsomming van documenten zonder datum, beide laatste met vermelding van de herkomst.
Met "Archivalia-Gedateerd" begint een chronologisch overzicht van alle te dateren bronnen per item, met vermelding van de herkomst daarvan. Met een kruisje (x) is aangegeven dat de tekst van de beschreven bron digitaal is ingevoerd en in de Werkboeken voorkomt.
In de "Index op signatuur / naam" zijn de documenten per stuk gerangschikt onder instellingscode (ara, bar, rvo ic) gevolgd door plaatsingseenheid (signatuur), resp. op naamcode gevolgd door datumcodes.
In Borneo-Bronnen wordt elk afzonderlijk document aangeduid met een naamcode (Bakker/Balikpapan/Nefis) gevolgd door datumcode (450510 te lezen als 10 mei 1945). Bij doublering wordt de aanduiding gevolgd door een letter (bijvoorbeeld: Nefis 45051oa, b, c; ook wel: d[uits], e[ngels], n[ederlands]). Ontbrekende cijfers van een datum worden vervangen door het cijfer nul (000000 betekent dus: zonder datum; 450000 betekent: 1945).
Achter boektitels volgt het jaartal in de gewone vorm (dus: 1936).
Borneo-Documentatie
Ter bevordering van onderzoek naar de gebeurtenissen op Borneo 1941-1945 is in vijftien jaar een belangrijk deel van de ruim 4000 documenten uit de Borneo-Documentatie overgetikt en zo digitaal toegankelijk gemaakt.
Inzicht in de gebeurtenissen op Borneo kan vaak alleen worden gewonnen uit een destillaat van nietige gegevens, versplinterd en verspreid over vele documenten. Het per detailvraag doorzoeken van de papieren bronnen is een onmogelijke taak. Dank zij de digitalisering van zoveel mogelijk bronnen kan de gezochte informatie snel worden gevonden en overgenomen.
Alleen in de digitale vorm zijn de bestanden 'bij de tijd'. De Werkboeken op papier zijn bij afdruk verouderd, omdat inmiddels in de digitale bronbestanden wijzigingen kunnen zijn aangebracht. Toch heb ik de digitale bestanden in januari 2001 middels PDF/ elektronisch printen laten afdrukken en inbinden in Werkboeken.
De Werkboeken zijn in de eerste plaats gemakkelijker te hanteren dan de verspreide originelen. De originelen behoeven dank zij de Werkboeken niet steeds ter hand te worden genomen. De papieren uitdraai biedt beter vooruitzichten op blijvende toegankelijkheid. En tenslotte: ongewenst kopiëren van het totaal aan Werkboeken vraagt nogal wat tijd en inspanning; een kopie van de complete informatie in digitale vorm vraagt nog geen twee minuten.
Drie sets van de Werkboeken, elk twaalfbanden, wil ik ter opname in de archieven en onder beperkende voorwaarden, vertrouwelijk aanbieden aan resp. de Directeur van het Algemeen Rijksarchief te Den Haag, het Hoofd van de afdeling Juridische Zaken van het Ministerie van Buitenlandse Zaken te Den Haag en de Directeur van het Nederlands Instituut voor Oorlogsdocumentatie te Amsterdam. De vierde set maakt deel uit van de Borneo-Documentatie.
Aanwijzingen voor de gebruiker
Openbaarheidsbeperkingen
Deels openbaar, deels beperkt openbaar (A).
Materiële beperkingen
Het archief kent geen beperkingen voor het raadplegen van stukken als gevolg van slechte materiële staat.
Aanvraaginstructie
Openbare archiefstukken kunnen online worden aangevraagd en gereserveerd. U kunt dit ook via de terminals in de studiezaal van het Nationaal Archief doen. Om te kunnen reserveren dient u de volgende stappen te volgen:
U maakt een profiel aan op www.gahetna.nl, en logt vervolgens in
Via de archiefinventaris (alleen de beschrijvingen met rode nummers) selecteert u het gewenste archiefstuk door op de knop 'Reserveren' te klikken
In het volgende scherm geeft u aan op welke dag u het archiefstuk wilt inzien
Indien u zich bevindt in de studiezaal en een tafelnummer heeft ontvangen kunt u dit nummer vermelden. Als u geen tafelnummer heeft kunt u tafelnummer 777 laten staan
Vervolgens bevestigt u uw reservering door deze te versturen.
Verwant materiaal
Beschikbaarheid van kopieën
De inventarisnummers van dit archief zijn niet in kopievorm beschikbaar.
Beschrijving van de series en archiefbestanddelen
- Borneo-Bronnen 1941-1945, A.
  Borneo-Bronnen dient als algemene beschrijving van en als sleutel tot de Borneo-Documentatie en geeft een overzicht van alle aan de samensteller bekende stukken betreffende Nederlands Borneo in oorlogstijd. De documenten zijn per stuk beschreven.
  - Borneo-Bronnen. Inventaris van de Documentatie Nederlands-Indisch Borneo 1941-1945., 2001; 1; 1 deel
    Openbaarheid beperkt tot 1 januari 2025
  - Toelichting Borneo-Documentatie 1941-1945, samengesteld door Ernst Braches. Fotokopie., 2001; 13; 1 omslag
- Werkboeken Borneo-Documentatie 1941-1945, B.
  De in Borneo-Bronnen (inv.nr. 1) beschreven documenten - merendeels fotokopieën - zijn in archiefdozen opgeborgen naar instelling van herkomst en daarbinnen naar collectie en plaatsnummer. De documenten zijn op volgorde van signatuur in mappen in archiefdozen opgeborgen. In een map kunnen meerdere signaturen zijn opgenomen. Ter bevordering van de toegankelijkheid is een belangrijk deel van de Borneo-bronnen digitaal ingevoerd. Een afdruk daarvan op papier is in elf verzamelbanden of Werkboeken (inv.nrs. 2-12) gebundeld.
  - Westerafdeling van Borneo., 2001; 2; 1 deel
    Algemeen; oorlogsmisdaden; namenlijsten.
  - Oosterafdeling van Borneo., 2001; 3; 1 deel
    Algemeen; Longnawang; Riko-groepen;Tidoengse Landen.
  - Zuiderafdeling van Borneo., 2001; 4; 1 deel
    Tekstenboek A; Algemeen.
  - Zuiderafdeling van Borneo., 2001; 5; 1 deel
    Tekstenboek B; Nefis reports - Braches - Creutzberg - Dengerink - Holstege - Lanting - Van der Linden - Pisuisse - Von Stietz.
  - Zuider- en Oosterafdeling van Borneo., 2001; 6; 1 deel
    Oorlogsmisdaden; Hagaproces en overige zaken.
  - Zuider- en Oosterafdeling van Borneo., 2001; 7; 1 deel
    Namenlijst.
  - Zuiderafdeling van Borneo., 2001; 8; 1 deel
    Chronologie Bandjermasin.
  - Zuider- en Oosterafdeling van Borneo., 2001; 9; 1 deel
    Oosterafdeling: Chronologie Balikpapan - Boelongan - Tidoengse Landen - Tarakan.
    Z. & O. afdeling: Chronologie kampen Bandjermasin - Kandangan - Poeroektajahoe - Samarinda - Tarakan
  - Zuiderafdeling van Borneo., 2001; 10; 1 deel
    Basler Mission in Borneo.
  - Zuiderafdeling van Borneo., 2001; 11; 1 deel
    Basler Mission ausserhalb Borneo.
  - Zuiderafdeling van Borneo., 2001; 12; 1 deel
    Basler Mission in Borneo; Privatim.